ACORDAO-COMPLETO-2484296

ACÓRDÃO 1791/2021 ATA 28/2021 - PLENÁRIO

VISTOS, relatados e discutidos estes autos de auditoria realizada na Secretaria Nacional de Segurança Hídrica do Ministério do Desenvolvimento Regional (SNSH/MDR) e na Secretaria de Infraestrutura e Recursos Hídricos de Pernambuco (Seinfra/PE) , com o objetivo de fiscalizar o empreendimento relativo à conclusão das obras da barragem Panelas II, em Cupira/PE, objeto do convênio 892450/2019.
ACORDAM os ministros do Tribunal de Contas da União, reunidos em sessão do Plenário, diante das razões expostas pelo relator, em:
9.1. dar ciência à Secretaria Nacional de Segurança Hídrica do Ministério do Desenvolvimento Regional (SNSH/MDR) e à Secretaria de Infraestrutura e Recursos Hídricos de Pernambuco (Seinfra/PE) , na condição de responsáveis pelo convênio 892450/2019, relativo às obras de conclusão da barragem de Panelas II, no município de Cupira/PE, com fundamento no art. 9º, inciso II, da Resolução-TCU 315/2020, que foram identificados indícios de sobrepreço na planilha orçamentária do projeto executivo encaminhada pela Seinfra/PE, constante do documento 'REV 12_Orçamento_ONERADO_Panelas II_SEINFRA_SICRO abr19', que somam R$ 6.915.708,24 (data base outubro/2019) , conforme detalhado no item III.1 do relatório de fiscalização (peça 22) , situação que poderá afrontar aos arts. 3º e 4º do Decreto 7.983/2013;
9.2. informar à SNSH/MDR e à Seinfra/PE deste acórdão, destacando que o relatório e o voto que fundamentam a deliberação ora encaminhada podem ser acessados por meio do endereço eletrônico www.tcu.gov.br/acordaos; e
9.3. arquivar os presentes autos, nos termos do art. 169, inciso V, do RI/TCU.

Auditoria realizada com o objetivo de fiscalizar o empreendimento relativo à conclusão das obras da barragem Panelas II, em Cupira/PE.

Ministério do Desenvolvimento Regional; Secretaria de Recursos Hídricos e Energéticos de Pernambuco.

3. Interessados/Responsáveis:
3.1. Interessado: Congresso Nacional (vinculador).

Ana Arraes (Presidente).

13.1. Ministros presentes: Ana Arraes (Presidente), Raimundo Carreiro, Bruno Dantas, Vital do Rêgo e Jorge Oliveira.
13.2. Ministra que alegou impedimento na Sessão: Ana Arraes (Presidente).
13.3. Ministros-Substitutos convocados: Augusto Sherman Cavalcanti e Marcos Bemquerer Costa.
13.4. Ministros-Substitutos presentes: André Luís de Carvalho e Weder de Oliveira (Relator).

WEDER DE OLIVEIRA

Trata-se de auditoria realizada na Secretaria Nacional de Segurança Hídrica do Ministério do Desenvolvimento Regional (SNSH/MDR) e na Secretaria de Infraestrutura e Recursos Hídricos de Pernambuco (Seinfra/PE) , com o objetivo de fiscalizar o empreendimento relativo à conclusão das obras da barragem Panelas II, em Cupira/PE, objeto do convênio 892450/2019, firmado entre a União, representada pelo SNSH/MDR e o estado de Pernambuco, tendo como executora a Seinfra/PE.
Transcrevo, com os ajustes de forma pertinentes, a instrução de peça 34 da Secretaria de Infraestrutura Hídrica, de Comunicações e Mineração:
"INTRODUÇÃO
1.	Trata-se de auditoria realizada na Secretaria Nacional de Segurança Hídrica do Ministério do Desenvolvimento Regional (SNSH/MDR) e na Secretaria de Infraestrutura e Recursos Hídricos de Pernambuco (Seinfra/PE) , com o objetivo de fiscalizar o empreendimento relativo à conclusão das obras da barragem Panelas II, em Cupira/PE, objeto do convênio 892450/2019, firmado entre a União, representada pelo SNSH/MDR e o estado de Pernambuco, tendo como executora a Seinfra/PE.
2.  A auditoria é decorrente do Plano de Fiscalização de Obras de 2020 (Fiscobras 2020) do Tribunal de Contas da União (TCU) , conforme Acórdão 1010/2020-TCU-Plenário.
3.	Importante registrar que a presente instrução tem a função específica de completar o relatório de auditoria decorrente da citada fiscalização, em cumprimento ao Despacho exarado pelo Ministro Relator (peça 25) , que entendeu imprescindível que todas as questões de auditoria formuladas fossem respondidas, mesmo aquelas paras as quais não se obtiveram achados.
HISTÓRICO
3.	O Convênio previu um aporte de R$ 46.579.657,00 de recursos federais e uma contrapartida estadual de R$ 46.626,28, perfazendo um montante de R$ 46.626.283,28.
4.	Esta auditoria foi decorrente do Plano de Fiscalização de Obras de 2020 (Fiscobras 2020) do Tribunal de Contas da União (TCU) , conforme Acórdão 1010/2020-TCU-Plenário, da relatoria do Ministro Raimundo Carreiro.
5.	A partir do objetivo do trabalho e a fim de avaliar em que medida os recursos estão sendo aplicados de acordo com a legislação pertinente, formularam-se as seguintes questões de auditoria:
a) Questão 1: O MDR tem realizado adequadamente as análises e exigido os condicionantes definidos pela Portaria Interministerial 424/2016, em relação ao Plano de Trabalho apresentado pela Secretaria de Infraestrutura e Recursos Hídricos de Pernambuco?
b) Questão 2: O MDR tem realizado adequadamente as análises e exigido os condicionantes definidos pela Portaria Interministerial 424/2016, em relação ao Projeto apresentado pela Secretaria de Infraestrutura e Recursos Hídricos de Pernambuco?
c) Questão 3: O MDR tem realizado adequadamente as análises e exigido os condicionantes definidos pela Portaria Interministerial 424/2016, em relação ao orçamento apresentado pela Secretaria de Infraestrutura e Recursos Hídricos de Pernambuco?
6.	Os trabalhos foram realizados em conformidade com as Normas de Auditoria do Tribunal de Contas da União e com observância aos Padrões de Auditoria de Conformidade estabelecidos pelo TCU. Não houve restrição aos exames.
7.	Durante o planejamento e a execução da auditoria, de modo a responder as questões de auditoria da matriz de planejamento e preencher a matriz de achados, foram analisados os documentos que compõem o processo administrativo eletrônico MDR SEI 59000.021689/2019-77 que trata do Convênio 892450/2019. Foram utilizadas as seguintes técnicas de auditoria: análise documental, confronto de informações e documentos, reuniões por videoconferência com gestores e técnicos envolvidos da SNSH e da Seinfra/PE, realização de cálculos e comparação com a legislação, a jurisprudência do TCU e a doutrina.
8.	A principal constatação da auditoria foi a identificação de indícios de sobrepreço na planilha orçamentária do projeto executivo apresentado pela Seinfra/PE para formalização do convênio, no montante de R$ 6.915.708,24. Desse total, R$ 4.889.219,91 são decorrentes de preços acima dos referenciais de mercado identificados em nove itens da planilha orçamentária que integraram a amostra de 24 itens analisados, e R$ 2.026.488,33 decorrem de indícios de excesso de quantitativo do insumo cimento Portland CP-IV, cuja quantidade prevista indicaria abarcar tanto os serviços de concreto CCR como os de concreto convencional, sendo que, para os itens de concreto convencional, verificou-se que o insumo já consta das respectivas composições, indicando duplicidade de cobrança. Essa situação poderá constituir afronta aos arts. 3º e 4º do Decreto 7.983/2013. 
9.	O volume de recursos fiscalizados alcançou o montante de R$ 46.626.283,28, correspondente ao valor do Convênio 892450/2019.
10.	Entre os benefícios estimados desta fiscalização pode-se mencionar a expectativa de controle e a possibilidade de eliminação de sobrepreço, por meio da correção de orçamento do projeto ainda na fase de aprovação de cláusulas condicionantes do convênio, sendo o total dos benefícios quantificáveis desta auditoria de R$ 6.915.708,24. Além disso, os trabalhos fornecerão subsídios para a atuação do Congresso Nacional.
11.	O Relatório de Fiscalização, Fiscalização 149/2020, à peça 22, propôs:
73.1. dar ciência à Secretaria Nacional de Segurança Hídrica do Ministério do Desenvolvimento Regional (SNSH/MDR) e à Secretaria de Infraestrutura e Recursos Hídricos de Pernambuco (Seinfra/PE) , na condição de responsáveis pelo Convênio 892450/2019, relativo às obras de conclusão da barragem de Panelas II, no município de Cupira/PE, com fundamento no art. 9º, inciso II, da Resolução-TCU 315/2020, que foram identificados indícios de sobrepreço na planilha orçamentária do projeto executivo encaminhada pela Seinfra/PE, constante do documento 'REV 12_Orçamento_ONERADO_Panelas II_SEINFRA_SICRO abr19', que somam R$ 6.915.708,24 (data base outubro/2019) , conforme detalhado no item III.1, situação que poderá afrontar aos arts. 3º e 4º do Decreto 7.983/2013;
73.2.	informar à SNSH/MDR e à Seinfra/PE do acórdão que vier a ser proferido, destacando que o relatório e o voto que fundamentam a deliberação ora encaminhada podem ser acessados por meio do endereço eletrônico www.tcu.gov.br/acordaos; e
73.3.	arquivar os presentes autos, nos termos do art. 169, inciso V, do Regimento Interno-TCU.
12.	Por meio do Despacho de Autoridade (peça 25) , o Relator, Ministro Weder de Oliveira, determinou:  
14.	Sendo assim, considero não satisfeito o objetivo da auditoria e que há necessidade de complementação do relatório.
15.	O trabalho deve ser restituído à SeinfraCom para que ajuste o relatório de forma a adequá-lo ao prescrito nas normas de auditoria desta Corte, que seguem as melhores práticas internacionais de auditoria governamental. 
13.	Em obediência ao referido despacho estaremos realizando a complementação do relatório. 
EXAME TÉCNICO
Deliberação que originou o trabalho 
14.	Em cumprimento ao Plano de Fiscalização de Obras de 2020 (Fiscobras 2020) , conforme Acórdão 1010/2020-TCU-Plenário, da relatoria do Ministro Raimundo Carreiro, realizou-se a auditoria na Secretaria de Infraestrutura e Recursos Hídricos de Pernambuco (Seinfra/PE) e na Secretaria Nacional de Segurança Hídrica do Ministério do Desenvolvimento Regional (SNSH/MDR) , no período compreendido entre 3/8 e 10/9/2020.
15.	Entre as razões que motivaram esta auditoria, destacam-se a importância socioeconômica do empreendimento e sua materialidade.
Visão geral do objeto 
16.	A Barragem Panelas II está localizada no município de Cupira, no estado de Pernambuco, na bacia hidrográfica do rio Una, especificamente no rio Panelas, afluente do rio Pirangi que, por seu turno, deságua no rio Una. 
17.	O empreendimento integrará o sistema de contenção de enchentes dos rios Una e Sirinhaém, na zona da Mata Sul, composto de cinco barragens: Panelas II, Gatos, Serro Azul, Igarapeba e Barra de Guabiraba. Dessas, apenas a barragem de Serro Azul encontra-se concluída. O sistema busca enfrentar as enchentes que assolam a região, exemplificadas nas inundações de 2010 e 2017, com graves prejuízos humanos e materiais. 
18.	Além de contenção de enchentes, o empreendimento poderá prover água para usos diversos e beneficiará os municípios pernambucanos de Belém de Maria, Catende, Palmares, Água Preta e Barreiros, numa população estimada em 199.000 habitantes (IBGE 2018) . A figura abaixo, mostra esquematicamente o sistema ao qual a barragem Panelas II se integra:
Figura 1 - Sistema de Contenção de enchentes da Mata Sul/PE
 
	Fonte: Secretaria de Infraestrutura e Recursos Hídricos de Pernambuco
19.	A barragem Panelas II é executada em concreto compactado com rolo (CCR) , com fechamento em terra e enrocamento e núcleo central argiloso na margem direita. Sua capacidade de acumulação de água será de 16,88 milhões de metros cúbicos, com vazão de regularização de 127 litros/segundo. 
20.	A construção da Barragem Panelas II proporcionará diversos benefícios econômicos e sociais para a região, visto que, com a execução desta obra, o risco de desastres por enchentes será minimizado.
21.	As obras de construção da barragem tiveram início em agosto de 2011 com a contratação, pelo governo de Pernambuco, da empresa Novatec - Construções e Empreendimentos Ltda. para execução das obras, sob o Contrato 19/2011, com valor inicial de R$ 38.866.627,16 e prazo de doze meses, que se estendeu por mais seis meses. Esse contrato sofreu quatro aditivos, sendo dois de acréscimo de serviço, um de acréscimo de prazo e um último de supressão de serviços. Esse período configurou a primeira etapa de construção.
22.	A supressão de serviços ocorreu quando o projeto executivo, realizado pela empresa Techne Engenheiros Consultores Ltda., contratada da empresa Novatec, foi elaborado e, com o avanço da escavação da fundação no leito do Rio Panelas, verificou-se que a geologia na região da fundação da barragem era complexa, sendo identificada fratura-falha vertical de cisalhamento e fratura-falha sub-horizontal, o que exigiria serviços adicionais que aumentariam significativamente o valor necessário para a execução das obras, o que extrapolaria os limites estabelecidos na Lei 8.666/1993, obrigando a supressão dos serviços subsequentes.
23.	Para continuidade das obras, foram readequados os itens necessários conforme as análises feitas na primeira etapa e promovida nova licitação, originando o Contrato 5/2013, firmado com a empresa TOP Engenharia Ltda., com valor inicial de R$ 46.490.781,34, início em abril de 2013 e prazo inicial de doze meses. Esse contrato foi paralisado em 10/10/2014, por falta de regularidade na liberação dos recursos financeiros, não mais retomado até o seu encerramento. O empreendimento foi paralisado com cerca de 50% de sua execução prevista.
24.	Em maio de 2017, fortes chuvas atingiram a região, provocando alagamentos que causaram danos ao local de construção da barragem e alterações graves nas estruturas já executadas do empreendimento. Com isso, tornou-se necessária a readequação do projeto executivo, o que levou à celebração do Contrato 15/2017 com a empresa Techne Engenheiros Consultores Ltda. para 'Elaboração do Diagnóstico e Readequação do Projeto Executivo para Conclusão das Barragens Gatos e Panelas II'.
25.	Para a conclusão das obras da barragem de Panelas II, a partir do projeto executivo readequado, foi celebrado, em 27/12/2019, o Convênio 892450/2019, entre a União, por intermédio da SNSH/MDR, e o governo de Pernambuco, tendo como executora a Seinfra/PE, no valor total de R$ 46.626.283,28, sendo R$ 46.579.657,00 de recursos da União e R$ 46.626,28 de contrapartida estadual (Processo-MDR SEI 59000.021689/2019-77) , objeto da auditoria.
26.	O instrumento foi firmado sob condição suspensiva, conforme Cláusula Terceira, cujos documentos exigidos devem ser apresentados até o dia 30/11/2020 para apreciação conclusiva pela SNSH/MDR. Não obstante o prazo ainda corrente da condição suspensiva, a SNSH/MDR já vem analisando a documentação remetida pela Seinfra/PE, com a emissão de diversas Notas Técnicas de análise, que permitem avaliar sua atuação até aqui na análise e aceitação dos documentos apresentados.
27.	Importante registrar que as obras de construção da barragem de Panelas II foram objeto de auditoria do TCU, no âmbito do Fiscobras de 2012 (TC Processo 006.253/2012-1) , objeto do Convênio 755449/2011. Nessa fiscalização, foi identificada a existência de sobrepreço tanto na planilha orçamentária da Concorrência realizada pela então Secretaria de Recursos Hídricos e Energéticos de Pernambuco (SRHE/PE) como no contrato dela decorrente para execução das obras.
28.	Por meio do Acórdão 1643/2012-TCU-Plenário, da relatoria do Exmo. Ministro-substituto Weder de Oliveira, o TCU decidiu:
a)	 determinar à SRHE/PE que encaminhasse ao Tribunal e ao então Ministério da Integração Nacional (MI) cópia do novo orçamento e do novo projeto referente ao convênio 755449/2011, apresentando suas conclusões sobre a necessidade de promover nova licitação, considerando a hipótese de descaracterização do objeto e de descumprimento dos limites para acréscimos e supressões estipulados no art. 65 da Lei 8.666/1993;
b)	 recomendar ao MI que mantenha sua decisão de somente aportar recursos ao convênio após apreciar o novo projeto, o novo orçamento e a nova situação econômica-financeira do contrato;
c)	 realizar a oitiva da empresa detentora do contrato 19/2011 sobre os indícios de sobrepreço decorrentes de preços excessivos frente ao mercado, dando oportunidade para que a SRHE/PE se manifeste sobre o sobrepreço na planilha orçamentária da licitação.
29.	A matéria foi apreciada novamente pelo Acórdão 2727/2014-TCU-Plenário, da relatoria do Exmo. Ministro-substituto Weder de Oliveira, tendo o Tribunal deliberado por converter o processo em tomada de contas especial com o fito de quantificar o débito e identificar os responsáveis pelo superfaturamento nos serviços já executados do contrato 19/2011.
30.	Em atenção à deliberação acima, foi autuado o processo de tomada de contas especial TC Processo 029.626/2014-5, que se encontra em fase de instrução para fins de quantificação do débito, identificação e citação dos responsáveis, tendo a ele sido apensado o TC Processo 006.253/2012-1.
Objetivo e questões de auditoria 
31.	A auditoria teve por objetivo fiscalizar as obras de conclusão da Barragem de Panelas II em Cupira/PE.
32.	A partir do objetivo do trabalho e a fim de avaliar em que medida os recursos estão sendo aplicados de acordo com a legislação pertinente, formularam-se as questões adiante indicadas:
a) Questão 1: O MDR tem realizado adequadamente as análises e exigido os condicionantes definidos pela Portaria Interministerial 424/2016, em relação ao Plano de Trabalho apresentado pela Secretaria de Infraestrutura e Recursos Hídricos de Pernambuco?
b) Questão 2: O MDR tem realizado adequadamente as análises e exigido os condicionantes definidos pela Portaria Interministerial 424/2016, em relação ao Projeto apresentado pela Secretaria de Infraestrutura e Recursos Hídricos de Pernambuco?
c) Questão 3: O MDR tem realizado adequadamente as análises e exigido os condicionantes definidos pela Portaria Interministerial 424/2016, em relação ao orçamento apresentado pela Secretaria de Infraestrutura e Recursos Hídricos de Pernambuco?
Metodologia utilizada 
33.	Os trabalhos foram realizados em conformidade com as Normas de Auditoria do Tribunal de Contas da União (Portaria-TCU 280/2010, alterada pela Portaria-TCU 168/2011) e com observância aos Padrões de Auditoria de Conformidade estabelecidos pelo TCU (Portaria-Segecex 26/2009) .
34.	O levantamento de informações foi realizado por meio de consulta direta ao processo administrativo eletrônico do MDR SEI 59000.021689/2019-77, que trata do Convênio 892450/2019, e por intermédio de reuniões por videoconferência com gestores da Seinfra/PE e da Coordenação-Geral de Análise e Estudo de Projetos (CGEAP/DOH/SNSH/MDR) .
35.	Para responder as questões de auditoria da matriz de planejamento e preencher a matriz de achados, utilizaram-se as seguintes técnicas de auditoria: análise documental, confronto de informações e documentos, reuniões por videoconferência com gestores e técnicos envolvidos, realização de cálculos e comparação com a legislação, a jurisprudência do TCU e a doutrina.
36.	Não foi necessária visita ao local das obras, considerando que o convênio ainda se encontra em fase de análise de suas cláusulas suspensivas e a vigência da pandemia do Covid-19.
Limitações inerentes à auditoria 
37.	Em que pese a vigência da pandemia da Covid-19, que se constituiu em fator adicional, porém não determinante, para a não realização de visita ao local da obra, pode-se afirmar que nenhuma restrição foi imposta aos exames da equipe de auditoria.
Volume de recursos fiscalizados 
38.	O volume de recursos fiscalizados alcançou o montante de R$ 46.626.283,28, equivalente ao valor do Convênio 892450/2019.
Benefícios estimados da fiscalização 
Entre os benefícios estimados desta fiscalização pode-se mencionar a expectativa de controle e a possibilidade de eliminação de sobrepreço, por meio da correção de orçamento do projeto ainda na fase de aprovação de cláusulas condicionantes do convênio, sendo o total dos benefícios quantificáveis desta auditoria de R$ 6.915.708,24. Além disso, os trabalhos fornecerão subsídios para a atuação do Congresso Nacional.
Achado de auditoria 
Sobrepreço na planilha orçamentária proposta para formalização do convênio
Tipificação do achado:
Classificação: falhas/impropriedades (F/I) .
Justificativa de não enquadramento no conceito de Irregularidade Grave (IG) da LDO: A irregularidade não se enquadram nos conceitos definidos nos incisos do art. 118 da Lei 13.898/2019 (LDO 2020) , pois não se reveste de gravidade suficiente para justificar a desconstituição de atos administrativos já realizados, nem ensejar aplicação de sanção a responsáveis, justificando a classificação do presente achado como 'falhas/impropriedades' (F/I) , conforme define o art. 2º, inciso VII, da Resolução TCU 280/2016.
Situação encontrada:
39.	Ao analisar-se a planilha orçamentária referente ao Convênio 892450/2019, a equipe de auditoria identificou indícios de sobrepreço que totalizam R$ 6.915.708,24 (data-base outubro/2019) , equivalentes a um percentual de 21,35% em relação ao preço referencial da amostra de serviços analisados ou de 17,16% em relação ao valor do orçamento (peça 17, Evidência 10) . O valor do sobrepreço apurado teve como causas a identificação de preços na planilha orçamentária acima dos preços referenciais de mercado e a existência de quantitativo superestimado do insumo cimento (peça 17, Evidência 10) . A existência de sobrepreço na planilha orçamentária referente ao Convênio 892450/2019 poderá constituir afronta aos arts. 3º e 4º do Decreto 7.983/2013.
Preços acima dos referenciais de mercado
40.	Os preços referenciais de mercado foram obtidos a partir dos custos de insumos e serviços constantes do Sistema Nacional de Pesquisa de Custos e Índices da Construção Civil (Sinapi) e do Sistema de Custos Referenciais de Obras (Sicro) , conforme dispõe o Decreto 7.983/2013, com preponderância do uso do Sicro, pois, tendo em vista a natureza e o porte de uma obra de barragem, os arranjos produtivos dos serviços e os equipamentos previstos no Sicro mostram-se mais adequados, especialmente se considerado que o sistema do Dnit contempla serviços de terraplenagem, drenagem, obras-de-arte correntes e especiais, obras complementares, proteção vegetal, entre outros, enquanto o Sinapi é mais adequado às obras em ambiente urbano. Nos casos em que não foi possível obter uma composição referencial nos sistemas oficiais, adotou-se conservadoramente a da planilha orçamentária apresentada.
41.	Considerando que a data-base da planilha contratual analisada é outubro/2019, os referenciais utilizados foram a tabela de composições nacionais do Sinapi com preços de Pernambuco de agosto/2019 e a tabela do Sicro, com preços de Pernambuco de abril/2019, pois eram as tabelas vigentes à época, conforme consta do cabeçalho da planilha de preços avaliada:
Figura 2 - Cabeçalho da Planilha Orçamentária 
Fonte: planilha orçamentária do Convênio 892450/2019 
42.	As taxas de benefícios e despesas indiretas (BDI) adotadas no orçamento foram de 23,76% para serviços e 11,76% para fornecimento de materiais, as quais se encontram abaixo dos valores máximos estipulados para obras hídricas, de acordo com o Acórdão 2622/2013-TCU-Plenário, de relatoria do Ministro-substituto Marcos Bemquerer.
43.	Para a análise da planilha orçamentária referente ao Convênio 892450/2019, utilizou-se o arquivo 'REV 12_Orçamento_ONERADO_Panelas II_SEINFRA_SICRO abr19' e a curva ABC apresentada na aba 'ABC_Serviço', correspondente aos serviços da obra, exceto Administração e Mobilização e Desmobilização de pessoal e equipamentos. Foram analisados seus itens mais relevantes com representatividade de 80,34% em relação ao valor total da planilha contratual de serviços. Foram examinados os preços de 24 itens da planilha (de um total de 435 itens) , que correspondem ao valor de R$ 32.385.208,53. Desses, nove itens apresentaram sobrepreço, totalizando R$ 4.889.219,91 (peças 15 e 17, Evidências 8 e 10) . 
44.	A metodologia adotada para o cálculo do sobrepreço foi o Método da Limitação dos Preços Unitários Ajustados (MLPUA) , que considera apenas os serviços com preço unitário acima do referencial, sem compensação com os itens subavaliados. A jurisprudência desta Corte considera que, para apuração de sobrepreço em obras públicas, aplica-se preferencialmente o MLPUA na análise de editais e o Método da Limitação do Preço Global (MLPG) no caso de obra já contratada.
45.	As tabelas apresentadas como evidências no processo identificam os itens da planilha orçamentária que compuseram a amostra analisada (peça 15, Evidência 8 - Tabela 1) , as composições referenciais adotadas (peça 16, Evidência 9 - Tabela 2) e a análise dos preços e dos quantitativos do orçamento (peça 17, Evidência 10 - Tabelas 3 e 4) . Ademais, foram juntadas, como peças do processo (peças 19 e 20, Evidências 12 e 13) , as composições analíticas detalhadas dos preços referenciais dos serviços de concreto usinado em central de Fck=15 MPa e de Fck=25 MPa, pois foram serviços identificados com sobrepreço cujas composições referenciais sofreram alterações. A seguir, descrevem-se as considerações feitas pela equipe de auditoria com relação às composições referenciais adotadas, em complementação às informações apresentadas na Tabela 2.
46.	Os serviços 'Brita produzida em central de britagem de 80 m³/h' e 'Extração e carga de rocha para enrocamento' possuem alteração na produtividade dos equipamentos em relação às suas respectivas referências. Para o primeiro serviço, foi utilizada, como referência, a composição do Sicro 4816012. A diferença de preço encontra-se na composição auxiliar '4816010 Rocha para britagem com perfuratriz sobre esteira'. Este serviço no Sicro tem custo unitário R$ 25,10, enquanto o orçamento da obra apresentou uma composição auxiliar 'Aux-Pan-55 Rocha para britagem com perfuratriz sobre esteira' de custo unitário R$ 51,15. Percebe-se que a composição auxiliar do orçamento utilizou a mesma referência do Sicro, 4816010, e os mesmos equipamentos. Entretanto a produtividade foi reduzida no orçamento para 36,62 m³/h, enquanto no Sicro consta 68,78 m³/h. Vale registrar que, no projeto executivo, não foram identificadas justificativas para essa redução.
47.	Para o segundo serviço, foi utilizada como referência a composição '4816016 Rachão ou pedra de mão produzida'. Enquanto a produção da equipe do Sicro é 66 m³/h, a produção adotada no orçamento é de 33,45 m³/h. Da mesma forma, não se encontra, no projeto executivo, justificativas para essa redução.
48.	Os serviços 'Transporte complementar com utilização de caminhão basculante, rodovia em leito natural', 'Escavação, carga e transporte de material de 1ª categoria, DMT de 50 a 200 m, caminho de serviço em leito natural, com escavadeira e caminhão basculante de 14 m³' e 'Carga, manobra e descarga de areia, brita, pedra de mão ou solos em caminhão basculante de 10 m³ - carga com carregadeira e descarga livre', possuem como alteração em relação ao serviço de referência a troca dos caminhões basculantes do Sicro para os equivalentes do Sinapi, porém com preço mais elevado.
49.	No caso dos dois primeiros serviços, houve a troca do insumo caminhão basculante de 14 m³, referência Sicro E9667, para o caminhão basculante de 14 m³ do Sinapi, referência 89876. Para o terceiro serviço, foi alterado o insumo do Sicro 'E9579 - caminhão basculante com capacidade de 10 m³' para o insumo equivalente do Sinapi, código 91386.
50.	Frisa-se mais uma vez que o uso do Sicro é o mais adequado para uma obra de barragem, devendo o Sinapi ser utilizado subsidiariamente. Na construção de uma barragem, por exemplo, são realizados diversos serviços de terraplenagem, similares aos executados na construção de uma rodovia, enquanto o Sinapi é mais adequado às obras em ambiente urbano.
51.	Nos serviços de 'Concreto usinado em central de Fck=15 MPa, exceto cimento Portland CP-IV' e 'Concreto usinado em central de Fck=25 MPa, exceto cimento Portland CP-IV' a diferença de preços é devida ao insumo 'brita' presente na composição do concreto. Este insumo é representado pelo serviço auxiliar 'Brita produzida em central de britagem de 80 m³/h', que é exatamente o mesmo do primeiro item da curva ABC.
52.	Para os serviços 'Cerca com mourões de concreto, reto, espaçamento de 3m, cravados 0,5m, com 4 fios de arame farpado nº 14 classe 250' e 'Bombeamento De Concreto' foram utilizadas referências do Sinapi. Entretanto o Sicro possui referências adequadas para ambos os serviços, conforme apresentado nas tabelas de detalhamento do sobrepreço (peças 15 a 18, Evidências 8 a 11) .
53.	Apresenta-se a seguir, a Tabela 3 - Análise dos preços do orçamento (peça 17, Evidência 10) , para melhor visualização das informações do achado.
Fonte: elaboração própria.
Quantitativo superestimado do insumo cimento
54.	O insumo cimento aparece na planilha orçamentária como um serviço separado com o nome de 'cimento Portland CP-IV com frete até obra 'kg' (frete Cif) , incluso carga e descarga', quantidade de 12.360.796,29 kg e preço de R$ 0,37, com BDI incluso.
55.	Verificou-se que o quantitativo previsto está superestimado, visto que o necessário para a confecção de concreto CCR é de 6.883.800,80 kg, enquanto o restante, 5.476.995,49 kg, corresponde ao necessário à confecção de concreto convencional. Entretanto os diversos serviços de confecção de concreto convencional da planilha orçamentária já incluem no seu preço a cobrança pelo insumo cimento, havendo duplicidade em sua cobrança. O quantitativo superestimado corresponde ao valor de R$ 2.026.488,33.
56.	A quantidade de cimento a ser utilizada na confecção de concreto CCR corresponde a 80 kg/m³, de acordo com a readequação do projeto executivo apresentada (peça 21, Evidência 14, p. 79) . O traço de concreto a ser utilizado é o TCCR 7.1 REV00, conforme imagem a seguir retirada do projeto executivo:
Figura 3: Consumo de Cimento - Concreto CCR 
Fonte: peça 21, Evidência 14, p. 79
57.	Já a quantidade total de concreto CCR é de 86.047,51 m³, conforme se verifica no serviço da planilha orçamentária Comp-Pan-13 - Confecção de concreto compactado a rolo - CCR, consumo de cimento de 80kg/m³ e resistência de 7,0MPa, com de preço R$ 7,80, com BDI incluso.
58.	A composição Comp-Pan-13 apresenta apenas equipamentos e mão de obra, não contendo os materiais cimento, areia e brita. Dessa forma, a quantidade de cimento a ser utilizada na confecção de concreto CCR corresponde a 80 kg/m³ * 86.047,51 m³ = 6.883.800,80 kg. Assim, a diferença entre o total de cimento previsto e a quantidade a ser utilizada na confecção de concreto CCR deveria ser utilizada para a confecção de concreto convencional e argamassa de selo. Tais serviços contêm em seu título a descrição 'exceto cimento', o que reforçaria esta constatação.
59.	Entretanto, verifica-se que o insumo 'cimento Portland CP-IV' está sendo cobrado em todas as composições de concreto convencional da planilha. Por exemplo, o serviço 'Comp-Pan-9 - Concreto usinado em central de Fck=15 MPa, exceto cimento Portland CP-IV', possui preço sem BDI de R$ 152,50, sendo que o preço do cimento dentro da composição deste serviço é de R$ 97,02, como demonstrado na figura abaixo:
Figura 4 - Composição de custos 'Comp-Pan-9 - Concreto usinado em central de Fck=15 MPa, exceto cimento Portland CP-IV', com cobrança pelo cimento
Fonte: planilha orçamentária do Convênio 892450/2019
60.	O somatório da quantidade de cimento utilizado nos serviços de concreto convencional mais relevantes identificados na curva ABC e na argamassa de selo é de 5.204.927,70 kg, resultado próximo ao valor identificado como quantitativo superestimado de cimento, de 5.476.995,49 kg. A diferença se deve aos serviços da planilha que utilizam composições auxiliares de concreto, tornando mais difícil sua identificação e cálculo da quantidade de cimento utilizada. Entretanto, o resultado encontrado para os serviços mais relevantes é suficiente para evidenciar o achado. Estes resultados são apresentados na peça 18, Evidência 11 - Tabela 5.
61.	Tais cálculos indicam que o quantitativo de 12.360.796,29 kg de cimento Portland CP-IV refere-se a todos os tipos de concreto da obra (CCR e convencional) , porém os serviços de concreto convencional possuem o insumo cimento em sua composição, gerando uma duplicidade de cobrança, que deve ser corrigida.
62.	Apresenta-se a seguir, a Tabela 4 - Sobrepreço por quantitativo em duplicidade (peça 17, Evidência 10) , para melhor visualização das informações do achado.
 
Fonte: elaboração própria.
Conclusão da equipe de auditoria:
63.	A equipe de auditoria constatou a existência de indícios sobrepreço na planilha orçamentária encaminhada pela Seinfra/PE com relação ao orçamento do projeto executivo do Convênio 892450/2019, no montante de R$ 6.915.708,24 (data base outubro/2019) , equivalente ao percentual de 21,35% em relação ao preço referencial da amostra de serviços analisados ou de 17,16% em relação ao valor do orçamento.
64.	Desse montante, R$ 4.889.219,91 decorreram da utilização de preços acima dos referenciais de mercado (Sicro/Sinapi) , situação identificada em nove dos 24 itens analisados da planilha (de um total 435 itens) . A amostra avaliada corresponde ao montante de R$ 32.385.208,53 (peças 15 a 17, Evidências 8 e 10) .
65.	Ainda relativo ao montante de R$ 6.915.708,24, verificou-se que R$ 2.026.488,33 decorreram de excesso de quantitativo do insumo cimento Portland CP-IV, que consta na planilha orçamentária encaminhada pela Seinfra/PE como um item de serviço isolado, com previsão de utilização de 12.360.796,29 kg. O quantitativo apontado, como visto, indica que ele seria aplicado a todos os tipos de concreto da obra (CCR, argamassa de selo e convencional) . No entanto, observou-se a previsão do custo desse insumo nas composições de concreto convencional, o que denota uma duplicidade de consumo desse item nos serviços de concreto convencional e argamassa de selo.
66.	A existência de sobrepreço na planilha orçamentária poderá constituir afronta aos arts. 3º e 4º do Decreto 7.983/2013, e impõe aos gestores a necessidade de saneamento do vício.
67.	No caso específico aqui tratado, tem-se que o Convênio 892450/2019 encontra-se com sua eficácia suspensa, com possibilidade de correção dos vícios sanáveis até a data de 30/11/2020. O indício de sobrepreço ora constatado pela equipe de auditoria representa, nas condições atuais, vício passível de saneamento, sendo, no momento, suficiente expedir deliberação no sentido de dar ciência aos partícipes do convênio acerca da situação irregular aqui identificada, o que será proposto como encaminhamento.
Conclusão 
68.	Trata o relatório de auditoria realizada na Secretaria Nacional de Segurança Hídrica do Ministério do Desenvolvimento Regional (SNSH/MDR) e na Secretaria de Infraestrutura e Recursos Hídricos de Pernambuco (Seinfra/PE) , com o objetivo de fiscalizar o empreendimento relativo à conclusão das obras da barragem de Panelas II, localizada no município de Cupira/PE, objeto do Convênio 892450/2019, firmado em 27/12/2019, entre a União, representada pela Secretaria Nacional de Segurança Hídrica do Ministério do Desenvolvimento Regional (SNSH/MDR) , e o Governo de Pernambuco, tendo como executora a Secretaria de Infraestrutura e Recursos Hídricos do estado (Seinfra/PE) , Processo Administrativo MDR-SEI 59000.021689/2019-77.
69.	O Convênio 892450/2019 foi firmado utilizando-se do dispositivo constante no art. 24 da Portaria Interministerial 424/2016 (PI 424/2016) , que permite a celebração de instrumentos com condição a ser cumprida pelo convenente, não tendo efeito a celebração pactuada enquanto a condição não se verificar. 
70.	A 'Cláusula Terceira - Da Condição Suspensiva' do instrumento condicionou a eficácia do convênio à apresentação dos seguintes documentos pela Seinfra/PE:
a)	 projeto básico;
b)	 licença ambiental prévia, ou respectiva dispensa, emitida pelo órgão ambiental competente;
c)	 comprovação do exercício dos poderes inerentes à propriedade do imóvel;
d)	 declaração de conformidade em acessibilidade e lista de verificação de acessibilidade;
e)	 plano de sustentabilidade do empreendimento a ser realizado; e
f)	 autorização para construção de obra hídrica ou outorga de uso do recurso hídrico ou dispensa.
71.	A documentação acima, condicionantes elencadas na Cláusula Terceira do Termo de Convênio, consoante a Subcláusula Primeira do Instrumento, deveria ser remetida pela Seinfra/PE ao MDR até a data de 30/11/2020, que também representava a data limite para correção dos vícios sanáveis detectados pelo MDR na análise da documentação remetida. 
72.	Ressalvamos que o Relatório de Auditoria, peça 22, foi concluído em 18/9/2020, portanto, antes da data limite de entrega da documentação pela Seinfra/PE, 30/11/2020. A equipe de auditoria concluiu que o Convênio 892450/2019, objeto da fiscalização, ainda estaria com sua eficácia suspensa, sendo analisada no âmbito ministerial a documentação até então encaminhada pelo convenente. Tal conclusão se baseou nas informações prestadas pela Seinfra/PE e MDR à época, peças 9 a 14; e 27 a 30. O cumprimento dessas condições suspensivas foi um dos aspectos do escopo deste trabalho e foi analisado de acordo com as informações prestadas pela Seinfra/PE e MDR à época. 
73.	Durante esta instrução, foram obtidas informações, junto à Seinfra/PE e ao MDR, referentes ao cumprimento das condicionantes do referido convênio, conforme peças 31 e 33, temos:
a)	 projeto básico - Há pendências de ordem técnica para esta condicionante;
b)	 licença ambiental prévia, ou respectiva dispensa, emitida pelo órgão ambiental competente - Atendido e em consonância com as solicitações do MDR;
c)	 comprovação do exercício dos poderes inerentes à propriedade do imóvel- Há pendências de ordem técnica para esta condicionante;
d)	 declaração de conformidade em acessibilidade e lista de verificação de acessibilidade- Atendido e em consonância com as solicitações do MDR;
e)	 plano de sustentabilidade do empreendimento a ser realizado- Atendido e em consonância com as solicitações do MDR; e
f)	 autorização para construção de obra hídrica ou outorga de uso do recurso hídrico ou dispensa- Atendido e em consonância com as solicitações do MDR.
74.	Conforme Portaria 134, de 30/3/2020, peça 32, o prazo para atendimento das condicionantes do Convênio 892450/2019 pela Seinfra/PE teve vigência prorrogada para até 29/7/2021.
75.	A equipe de auditoria, a partir do objetivo do trabalho e a fim de avaliar em que medida os recursos federais estariam sendo aplicados de acordo com a legislação pertinente, conforme mencionado no item II.3, argumentou que os procedimentos foram definidos para responder a três questões de auditoria.
76.	A partir da aplicação dos procedimentos provenientes de cada questão de auditoria, a equipe de auditoria constatou indícios de sobrepreço na proposta orçamentária do projeto executivo encaminhado pela Seinfra/PE para formalização do convênio, no montante de R$ 6.915.708,24 (data base outubro/2019) , conforme descrito acima, situação que poderá indicar afronta aos arts. 3º e 4º do Decreto 7.983/2013.
77.	Para a análise da planilha orçamentária referente ao Convênio 892450/2019, a equipe de auditoria se utilizou do arquivo 'REV 12_Orçamento_ONERADO_Panelas II_SEINFRA_SICRO abr19' e a curva ABC apresentada na aba 'ABC_Serviço', correspondente aos serviços da obra, exceto Administração e Mobilização e Desmobilização de pessoal e equipamentos. Foram analisados seus itens mais relevantes com representatividade de 80,34% em relação ao valor total da planilha contratual de serviços, tendo sido examinados os preços de 24 itens da planilha (de um total de 435) , que correspondem ao valor de R$ 32.385.208,53. 
78.	Do montante de sobrepreço indicado, R$ 4.889.219,91 decorreram de prática de preços acima dos referenciais de mercado (sistemas Sicro/Sinapi) identificados em nove dos 24 itens da amostra analisados. 
79.	Foi ainda verificado sobrepreço no valor de R$ 2.026.488,33 pela equipe de auditoria, decorrente de indícios de excesso de quantitativo do insumo cimento Portland CP-IV, cuja quantidade prevista indicaria abarcar tanto os serviços de concreto CCR como os de concreto convencional e argamassa de selo, sendo que, para os dois últimos, verificou-se que o insumo já constava das respectivas composições, indicando duplicidade de cobrança. 
80.	A equipe de auditoria também concluiu que não houve achados em relação às questões de auditoria 1 e 2, que buscaram verificar a atuação do MDR na análise e exigência dos condicionantes definidos pela PI 424/2016 em relação, respectivamente, ao plano de trabalho e ao projeto executivo apresentados pela Seinfra/PE.
81.	Vale destacar que, durante a auditoria, foram realizadas reuniões com as equipes do MDR e da Seinfra com o objetivo de coletar informações sobre a situação e os procedimentos adotados na análise das condicionantes do convênio 892450, conforme extrato acostado à peça 14 e analisadas as notas técnicas até então emitidas pela SNSH/MDR (peça 13) .
82.	Assim, em atendimento às questões de auditoria, com base nas informações colhidas durante as reuniões em conjunto com as notas técnicas emitidas pelo MDR (peça 13) e as readequações dos projetos apresentadas pela Seinfra-PE (peças 3 a 5) , a equipe de auditoria não constatou descumprimento das atribuições do concedente previstas na Portaria Interministerial 424/2016. 
83.	Portanto, a partir do objetivo do trabalho, dos elementos colhidos e das análises e conclusões da equipe de auditoria, pode-se afirmar:
81.1	Não foram constatadas impropriedades de parte do MDR nas análises e exigências dos condicionantes definidos pela Portaria Interministerial 424/2016, em relação ao Plano de Trabalho apresentado pela Secretaria de Infraestrutura e Recursos Hídricos de Pernambuco (Questão 1) ;
81.2	Não foram constatadas impropriedades de parte do MDR nas análises e exigências dos condicionantes definidos pela Portaria Interministerial 424/2016, em relação ao Projeto apresentado pela Secretaria de Infraestrutura e Recursos Hídricos de Pernambuco (Questão 2) ;
81.3	 No que toca às análises e exigências do MDR acerca dos condicionantes definidos pela Portaria Interministerial 424/2016, especificamente quanto ao orçamento apresentado pela Secretaria de Infraestrutura e Recursos Hídricos de Pernambuco, a equipe de auditoria constatou indícios de sobrepreço na proposta orçamentária do projeto executivo encaminhado pela Seinfra/PE para formalização do convênio, que requer saneamento pelo SNSH/MDR e Seinfra/PE (Questão 3) .
84.	Considerando que o Convênio 892450/2019 encontra-se com sua eficácia suspensa, sendo possível o saneamento de falhas na documentação apresentada pela Seinfra/PE até a data de 29/7/2021, entende-se que a situação se enquadra no art. 9º, inciso II, da Resolução-TCU 315/2020, devendo ser proposta a ciência à SNSH/MDR e à Seinfra/PE da situação irregular identificada, sobrepreço na planilha orçamentária proposta para formalização do convênio, no presente relatório.
I. Proposta de encaminhamento
85.	Ante todo o exposto, submetem-se os autos à consideração superior, propondo:
85.1. dar ciência à Secretaria Nacional de Segurança Hídrica do Ministério do Desenvolvimento Regional (SNSH/MDR) e à Secretaria de Infraestrutura e Recursos Hídricos de Pernambuco (Seinfra/PE) , na condição de responsáveis pelo Convênio 892450/2019, relativo às obras de conclusão da barragem de Panelas II, no município de Cupira/PE, com fundamento no art. 9º, inciso II, da Resolução-TCU 315/2020, que foram identificados indícios de sobrepreço na planilha orçamentária do projeto executivo encaminhada pela Seinfra/PE, constante do documento 'REV 12_Orçamento_ONERADO_Panelas II_SEINFRA_SICRO abr19', que somam R$ 6.915.708,24 (data base outubro/2019) , conforme detalhado no item III.1 do Relatório de Fiscalização (peça 22) , situação que poderá afrontar aos arts. 3º e 4º do Decreto 7.983/2013;
85.2. informar à SNSH/MDR e à Seinfra/PE do acórdão que vier a ser proferido, destacando que o relatório e o voto que fundamentam a deliberação ora encaminhada podem ser acessados por meio do endereço eletrônico www.tcu.gov.br/acordaos; e
85.3. arquivar os presentes autos, nos termos do art. 169, inciso V, do Regimento Interno-TCU."
É o relatório.

não há

Não atuou.

AUDITORIA DE CONFORMIDADE. CONVÊNIO 892450/2019. OBRAS DA BARRAGEM PANELAS II, EM CUPIRA/PE. CLÁUSULA SUSPENSIVA. INDÍCIOS DE SOBREPREÇO. CIÊNCIA. COMUNICAÇÕES.

RELATÓRIO DE AUDITORIA (RA)

Secretaria de Infraestrutura Hídrica, de Comunicações e de Mineração (SeinfraCOM).

Em exame auditoria realizada na Secretaria Nacional de Segurança Hídrica do Ministério do Desenvolvimento Regional (SNSH/MDR) e na Secretaria de Infraestrutura e Recursos Hídricos de Pernambuco (Seinfra/PE) , com o objetivo de fiscalizar o empreendimento relativo à conclusão das obras da barragem Panelas II, em Cupira/PE, objeto do convênio 892450/2019, firmado entre a União, representada pelo SNSH/MDR e o estado de Pernambuco, tendo como executora a Seinfra/PE.
A auditoria é decorrente do Plano de Fiscalização de Obras de 2020 (Fiscobras 2020) do Tribunal de Contas da União (TCU) , conforme Acórdão 1010/2020-TCU-Plenário.
A Barragem Panelas II está localizada no município de Cupira/PE, na bacia hidrográfica do rio Una, especificamente no rio Panelas, afluente do rio Pirangi que, por seu turno, deságua no rio Una. 
O empreendimento integrará o sistema de contenção de enchentes dos rios Una e Sirinhaém, na zona da Mata Sul, composto de cinco barragens: Panelas II, Gatos, Serro Azul, Igarapeba e Barra de Guabiraba. Dessas, apenas a barragem de Serro Azul encontra-se concluída. 
O sistema busca enfrentar as enchentes que assolam a região, exemplificadas nas inundações de 2010 e 2017, com graves prejuízos humanos e materiais, e o empreendimento poderá prover água para usos diversos e beneficiará os municípios pernambucanos de Belém de Maria, Catende, Palmares, Água Preta e Barreiros, numa população estimada em 199.000 habitantes (IBGE 2018) . 
Conforme descrito no relatório, as obras da barragem de Panelas II tiveram início em agosto de 2011, mas devido a complexidades na geologia da região verificada quando da escavação da fundação e posteriores alagamentos na região, tornou-se necessário readequação do projeto executivo. A partir dessa readequação, foi celebrado, em 27/12/2019, o convênio 892450/2019, entre a União, por intermédio da SNSH/MDR, e o governo de Pernambuco, tendo como executora a Seinfra/PE, que previu um aporte de R$ 46.579.657,00 de recursos federais e uma contrapartida estadual de R$ 46.626,28, perfazendo um montante de R$ 46.626.283,28, que corresponde ao volume de recursos fiscalizados.
O ajuste foi firmado utilizando-se do dispositivo constante no art. 24 da Portaria Interministerial 424/2016 (PI 424/2016) , que permite a celebração de instrumentos com condição a ser cumprida pelo convenente, não tendo efeito a celebração pactuada enquanto a condição não se verificar, conforme abaixo:
"Art. 24. Poderá ser realizada a celebração de instrumentos com previsão de condição a ser cumprida pelo convenente, exceto aquelas dispostas no art. 22 desta Portaria, e enquanto a condição não se verificar não terá efeito a celebração pactuada.
§ 1º. O prazo fixado no instrumento para o cumprimento da condição, desde que feitas as adequações no plano de trabalho e apresentadas as justificativas, poderá ser prorrogado, nos termos de ato regulamentar da autoridade máxima do concedente, por uma única vez, de igual período, não ultrapassando dezoito meses, incluída a prorrogação, se houver, devendo ser o instrumento extinto no caso do não cumprimento da condição;
§ 2º. Para os instrumentos celebrados pelo Ministério da Saúde, o prazo previsto no § 1º poderá ser de até vinte e quatro meses."
A "Cláusula Terceira - Da Condição Suspensiva" do convênio 892450/2019 condicionou a eficácia do ajuste à apresentação dos seguintes documentos pela Seinfra/PE:
"a)	 projeto básico;
b)	 licença ambiental prévia, ou respectiva dispensa, emitida pelo órgão ambiental competente;
c)	 comprovação do exercício dos poderes inerentes à propriedade do imóvel;
d)	 declaração de conformidade em acessibilidade e lista de verificação de acessibilidade;
e)	 plano de sustentabilidade do empreendimento a ser realizado; e
f)	 autorização para construção de obra hídrica ou outorga de uso do recurso hídrico ou dispensa."
A Secretaria de Infraestrutura Hídrica, de Comunicações e Mineração (SeinfraCOM) , unidade instrutiva encarregada da auditoria, formulou, a partir do objetivo do trabalho e com o fito de avaliar em que medida os recursos estão sendo aplicados de acordo com a legislação pertinente, as seguintes questões (peça 22) :
 "a) Questão 1: O MDR tem realizado adequadamente as análises e exigido os condicionantes definidos pela Portaria Interministerial 424/2016, em relação ao Plano de Trabalho apresentado pela Secretaria de Infraestrutura e Recursos Hídricos de Pernambuco?
b) Questão 2: O MDR tem realizado adequadamente as análises e exigido os condicionantes definidos pela Portaria Interministerial 424/2016, em relação ao Projeto apresentado pela Secretaria de Infraestrutura e Recursos Hídricos de Pernambuco?
c) Questão 3: O MDR tem realizado adequadamente as análises e exigido os condicionantes definidos pela Portaria Interministerial 424/2016, em relação ao orçamento apresentado pela Secretaria de Infraestrutura e Recursos Hídricos de Pernambuco?"
O relatório de fiscalização (fiscalização 149/2020) , à peça 22, destacou que a principal constatação da auditoria foi a identificação de indícios de sobrepreço na planilha orçamentária do projeto executivo apresentado pela Seinfra/PE para formalização do convênio, no montante de R$ 6.915.708,24. 
Em relação às questões de auditoria 1 e 2, que buscaram verificar a atuação do MDR na análise e exigência dos condicionantes definidos pela PI 424/2016, foi destacado no relatório que não houve achados.
Em instrução complementar, reproduzida na íntegra no relatório, a equipe de auditoria concluiu que:
"82.	Assim, em atendimento às questões de auditoria, com base nas informações colhidas durante as reuniões em conjunto com as notas técnicas emitidas pelo MDR (peça 13) e as readequações dos projetos apresentadas pela Seinfra-PE (peças 3 a 5) , a equipe de auditoria não constatou descumprimento das atribuições do concedente previstas na Portaria Interministerial 424/2016. 
83.	Portanto, a partir do objetivo do trabalho, dos elementos colhidos e das análises e conclusões da equipe de auditoria, pode-se afirmar:
83.1	Não foram constatadas impropriedades de parte do MDR nas análises e exigências dos condicionantes definidos pela Portaria Interministerial 424/2016, em relação ao Plano de Trabalho apresentado pela Secretaria de Infraestrutura e Recursos Hídricos de Pernambuco (Questão 1) ;
83.2	Não foram constatadas impropriedades de parte do MDR nas análises e exigências dos condicionantes definidos pela Portaria Interministerial 424/2016, em relação ao Projeto apresentado pela Secretaria de Infraestrutura e Recursos Hídricos de Pernambuco (Questão 2) ;
83.3	 No que toca às análises e exigências do MDR acerca dos condicionantes definidos pela Portaria Interministerial 424/2016, especificamente quanto ao orçamento apresentado pela Secretaria de Infraestrutura e Recursos Hídricos de Pernambuco, a equipe de auditoria constatou indícios de sobrepreço na proposta orçamentária do projeto executivo encaminhado pela Seinfra/PE para formalização do convênio, que requer saneamento pelo SNSH/MDR e Seinfra/PE (Questão 3) .
84.	Considerando que o Convênio 892450/2019 encontra-se com sua eficácia suspensa, sendo possível o saneamento de falhas na documentação apresentada pela Seinfra/PE até a data de 29/7/2021, entende-se que a situação se enquadra no art. 9º, inciso II, da Resolução-TCU 315/2020, devendo ser proposta a ciência à SNSH/MDR e à Seinfra/PE da situação irregular identificada, sobrepreço na planilha orçamentária proposta para formalização do convênio, no presente relatório."
II
Observo que o cumprimento das condições suspensivas previstas na cláusula terceira do convênio 892450/2019 compõe um dos aspectos principais do escopo deste trabalho e foi definido como linha de abordagem prioritária nas questões de auditoria formuladas pela equipe de fiscalização, visando avaliar a atuação do MDR na exigência e análise dos condicionantes em relação ao plano de trabalho, ao projeto e ao orçamento.
Conforme destacado na análise complementar da SeinfraCOM[footnoteRef:2], realizada em cumprimento ao despacho de peça 25, o relatório de auditoria 149/2020 (peça 22) foi concluído em 18/9/2020, antes da data limite inicialmente prevista (30/11/2020) para entrega da documentação pela Seinfra/PE. Naquele momento, a equipe de auditoria concluiu que "o Convênio 892450/2019, objeto da fiscalização, ainda estaria com sua eficácia suspensa, sendo analisada no âmbito ministerial a documentação até então encaminhada pelo convenente. Tal conclusão se baseou nas informações prestadas pela Seinfra/PE e MDR à época, peças 9 a 14; e 27 a 30".  [2:  Peça 34, p. 11.] 
Para a análise complementar ao relatório, a unidade instrutiva solicitou novas informações junto à Seinfra/PE e ao MDR, referentes ao cumprimento das condicionantes do referido convênio, conforme peças 31 e 33, sendo apontado que:
"a)	 projeto básico - Há pendências de ordem técnica para esta condicionante;
b)	 licença ambiental prévia, ou respectiva dispensa, emitida pelo órgão ambiental competente - Atendido e em consonância com as solicitações do MDR;
c)	 comprovação do exercício dos poderes inerentes à propriedade do imóvel- Há pendências de ordem técnica para esta condicionante;
d)	 declaração de conformidade em acessibilidade e lista de verificação de acessibilidade- Atendido e em consonância com as solicitações do MDR;
e)	 plano de sustentabilidade do empreendimento a ser realizado- Atendido e em consonância com as solicitações do MDR; e
f)	 autorização para construção de obra hídrica ou outorga de uso do recurso hídrico ou dispensa- Atendido e em consonância com as solicitações do MDR."
Foi informado pelo MDR, também, que por meio da Portaria 134, de 30/3/2020 (peça 32) , o prazo para atendimento das condicionantes do convênio 892450/2019 pela Seinfra/PE teve vigência prorrogada até 29/7/2021.
Verifica-se, assim, que no momento da segunda análise da unidade instrutiva ainda havia pendências quanto ao projeto básico e à comprovação do exercício dos poderes inerentes à propriedade do imóvel, entretanto, foi ressaltado pela SeinfraCOM que "com base nas informações colhidas durante as reuniões em conjunto com as notas técnicas emitidas pelo MDR (peça 13) e as readequações dos projetos apresentadas pela Seinfra/PE (evidências 3 a 5[footnoteRef:3]) , a equipe de auditoria não constatou  descumprimento das atribuições do concedente previstas na Portaria Interministerial 424/2016" e que não foram constatadas impropriedades de parte do MDR em relação às questões de auditoria 1 e 2. [3:  Peças 10 a 12.] 
Quanto à questão 3, contudo, a unidade instrutiva constatou a existência de sobrepreço na planilha orçamentária proposta para formalização do convênio, no montante de R$ 6.915.708,24 (data base outubro/2019) , situação para a qual cabem algumas considerações.
Ao descrever o achado[footnoteRef:4], a equipe de auditoria relatou que, para a análise da planilha orçamentária referente ao convênio 892450/2019, foi utilizado o arquivo "REV 12_Orçamento_ONERADO_Panelas II_SEINFRA_SICRO abr19" e a curva ABC apresentada na aba "ABC_Serviço", correspondente aos serviços da obra, exceto Administração e Mobilização e Desmobilização de pessoal e equipamentos. Foram analisados os itens mais relevantes com representatividade de 80,34% em relação ao valor total da planilha contratual de serviços, tendo sido examinados os preços de 24 itens da planilha (de um total de 435) , que correspondem ao valor de R$ 32.385.208,53. [4:  Peça 34, 6-11.] 
A metodologia adotada para o cálculo do sobrepreço foi o método da limitação dos preços unitários ajustados (MLPUA) , que considera apenas os serviços com preço unitário acima do referencial, sem compensação com os itens subavaliados.
Observo que, do montante de sobrepreço indicado, R$ 4.889.219,91 decorreu de prática de preços acima dos referenciais de mercado (sistemas Sicro/Sinapi) identificados em nove dos 24 itens da amostra analisados, conforme descrito nos itens 46-52 da instrução de peça 34 e resumido na tabela 3 do relatório[footnoteRef:5]. [5:  Peça 34, p. 9.] 
O restante do sobrepreço levantado pela equipe (R$ 2.026.488,33) resulta de indícios de excesso de quantitativo do insumo cimento portland CP-IV, cuja quantidade prevista indicaria abarcar tanto os serviços de concreto CCR como os de concreto convencional e argamassa de selo, sendo destacado que para os dois últimos, verificou-se que o insumo já constava das respectivas composições, indicando duplicidade de cobrança, conforme examinado nos itens 48-61 do relatório (peça 22) .
Para esse achado, a unidade instrutiva, considerando que o convênio 892450/2019 encontra-se com sua eficácia suspensa, sendo possível o saneamento de falhas na documentação apresentada pela Seinfra/PE até a data de 29/7/2021, destacou que a situação se enquadra no art. 9º, inciso II, da Resolução-TCU 315/2020, e propôs a expedição de ciência à SNSH/MDR e à Seinfra/PE da situação irregular identificada.
Verifico que, nas últimas informações apresentadas tanto pelo MDR[footnoteRef:6] como pela Seinfra/PE[footnoteRef:7] há menção a providências quanto aos apontamentos realizados no relatório de fiscalização em exame (Fiscalização 149/2020) . [6:  Peça 31.]  [7:  Peça 33.] 
 Na documentação apresentada pela Seinfra/PE há menção de que "foi realizado ajuste pela área de orçamento da Seinfra quanto à composição do concreto usinado, totalizando aproximadamente R$ 6 mi (novo valor final R$ 36.071.872,58 - data-base out/19) " e que a "análise do MDR sobre esse orçamento e projeto se deu em 10/03/21, solicitando atendimento a novos questionamentos, justificativas, revisão e parecer de aprovação, ora em atendimento"[footnoteRef:8].  [8:  Peça 33, p. 1 e 3.] 
O MDR, por seu turno, apresentou as seguintes informações[footnoteRef:9]: [9:  Peça 31.] 
"Segue um breve histórico do processo 59000.021689/2019-77 após a emissão do Relatório de Fiscalização nº 149/2020:
*Outubro/2020: A SNDH emitiu o Ofício nº 615/2020/SNSH-MDR, solicitando esclarecimentos ao convenente quanto ao relatório de auditoria do TCU:
*Novembro/2020: o Convenente enviou documentos de ordem técnica.
*Março/2021: Esta Coordenação emitiu a Nota Técnica via Plataforma +Brasil solicitando esclarecimentos técnicos quanto ao Projeto Básico." 
Assim, a despeito da proximidade da data para atendimento das condicionantes do convênio 892450/2019, tanto o MDR como a Seinfra/PE tiveram conhecimento dos indícios de sobrepreço verificados nestes autos e, a princípio, desde outubro de 2020 já estavam adotando medidas para saneamento da falha, demonstrando que a atuação desta Corte induziu a correção do orçamento do projeto ainda na fase de aprovação de cláusulas condicionantes do convênio. 
Nesse cenário, acolho a proposta da unidade instrutiva, por suficiente, de dar ciência à SNSH/MDR e à Seinfra/PE da situação irregular identificada.	
	Diante do exposto, manifesto-me pela aprovação do acórdão que ora submeto à apreciação deste Colegiado.
TCU, Sala das Sessões, em 28 de julho de 2021.
Weder de Oliveira 
Relator